臺灣高等法院刑事裁定　　　　　　　　　100年度聲字第118號
聲明異議人
即　受刑人　謝嘉賢
選任辯護人　李宗貴律師
上列聲明異議人因重利等案件，對於臺灣臺南地方法院檢察署檢
察官99年12月21日之執行命令（99年度執更助字第229 號），聲
明異議，本院裁定如下：
    主  文
異議駁回。
    理  由
一、本件聲明異議意旨略以：聲明異議人即受刑人謝嘉賢所犯重
    利等案件，經本院99年度上易字第526 號判決判處罪刑確定
    在案。受刑人接獲執行傳票，於99年12月14日至臺灣臺南地
    方法院檢察署向執行檢察官聲請易科罰金，為執行檢察官所
    不准，並發函要求受刑人自動到案接受執行。惟本件同案被
    告蘇進加、朱豐隆、孫建彬等人，經法院判處罪刑確定後，
    均已易科罰金執行完畢，受刑人所犯恐嚇、重利罪等案件，
    犯罪手段、犯罪次數及惡性與蘇進加、朱豐隆及孫建彬大致
    相同，並無實質上差異，即應受「相同事實，相同處理」之
    平等原則拘束，令受刑人得以易科罰金。又受刑人並未實際
    從事放款、收款及恐嚇之行為，僅因貪圖利潤而出資，惡性
    程度實低於陽信融資公司負責人蘇進加、玖泰融資公司負責
    人朱豐隆及孫建彬。蘇進加、朱豐隆及孫建彬既得易科罰金
    ，何以惡性較低之受刑人不得易科罰金？是以，執行檢察官
    以受刑人出資並擔任主要負責人，被害人眾多為由，否准受
    刑人易科罰金之聲請，悖於平等原則及比例原則。再者，刑
    法第41條第1 項但書，並無數次犯重利案件，即不得易科罰
    金之規定。故而，檢察官對於數次犯重利案件而經法院判處
    得易科罰金刑度之受刑人，如認有否准其易科罰金聲請之必
    要，自應具體說明為何以易科罰金方式執行宣告刑，仍難收
    矯正之效，而確有發監執行之必要理由，不得僅以曾犯重利
    案件之籠統說詞為由，即否准受刑人易科罰金之聲請。本案
    執行檢察官僅籠統以受刑人前於86年已有重利前科為由，並
    未具體說明受刑人有「如不入監服刑，將難收懲治之效」之
    情事，即否准受刑人易科罰金之聲請，顯難令人折服。又受
    刑人有正當職業，且為家庭經濟來源所倚賴。受刑人因一時
    思慮未週，致罹刑章，深感悔悟，且有誠意遵期繳納全額罰
    金，所諭知刑罰已足收矯正之效。受刑人復願捐獻新臺幣30
    萬元公益金之方式表達對犯罪行為之歉意並投身公益活動。
    為此，受刑人對於檢察官之否准受刑人易科罰金聲請之指揮
    執行聲明異議，請求撤銷原執行命令，發回原執行機關另為
    妥適執行云云。
二、按易科罰金制度本旨在於救濟短期自由刑之流弊（刑法第41
    條第1 項立法理由參照），性質屬易刑處分，刑法第41條第
    1項雖規定「犯最重本刑為5年以下有期徒刑以下之刑之罪，
    而受6月以下有期徒刑或拘役之宣告者，得以新臺幣1千元、
    2千元或3千元折算1日，易科罰金。」惟同條項但書明文規
    定「但易科罰金，難收矯正之效或難以維持法秩序者，不在
    此限。」而依刑事訴訟法第457條規定，對於受刑人之刑罰
    指揮執行，得否准以易科罰金方式為易刑處分，乃檢察官指
    揮執行之權限，非謂一經法院判決宣告易科罰金之折算標準
    ，檢察官即應為准予易科罰金之處分。倘檢察官之執行指揮
    ，已就刑法第41條第1項但書所指情形妥為考量，則難認其
    指揮執行權限之行使有何違法或不當可言。
三、經查：
（一）本件指揮執行之臺灣臺南地方法院檢察署檢察官以受刑人
      因恐嚇、重利等案件，經本院以99年度聲字第2953號裁定
      應執行有期徒刑6年6月，如易科罰金，以銀元3百元即新
      臺幣9百元折算1日確定在案。審酌受刑人於86年間已有重
      利罪前科，其所犯本件重利等罪之高利貸及暴力討債集團
      ，係由受刑人出資並擔任主要負責人，被害人眾多，應認
      不執行所宣告之刑，難收矯正之效或難以維持法秩序，乃
      否准受刑人易科罰金之聲請，此有本院卷附臺灣臺南地方
      法院檢察署99年12月21日南檢欽己99執更助229字第79731
      號函影本在卷可按。
（二）按受刑人前於84年間即曾因犯重利等罪，經臺灣高等法院
      臺南分院85年度上訴字第1459號判決判處有期徒刑6月，
      並經最高法院86年度臺上字第2851號判決駁回上訴確定在
      案，因受刑人未到案接受執行，為臺灣臺南地方法院檢察
      署發布通緝，至92年8月18日始因行刑權時效消滅而撤銷
      通緝。嗣受刑人又犯重利及偽造文書等罪，經臺灣臺中地
      方法院97年度易字第2054號判決各判處有期徒刑4月、4月
      ，並定應執行有期徒刑7月，如易科罰金以銀元3百元即新
      臺幣9百元折算1日易科罰金確定；又犯重利罪共24罪，經
      臺灣桃園地方法院97年度易字第84號判決各判處有期徒刑
      10月減為5月、5月、2月（2月部分，共5罪）、2月減為1
      月（2月減為1月部分，共5罪）、3月減為1月15日（3月減
      為1月又15日部分，共3罪）、6月（共3罪）、3月（共4罪
      ）、5月減為2月15日、4月，並均諭知如易科罰金，以新
      臺幣1千元折算1日確定；又犯恐嚇罪共3罪，經本院99年
      度上易字第526號判決（原審案號：臺灣桃園地方法院97
      年度易字第84號）各判處有期徒刑5月減為2月15日、3月
      及6月減為3月之刑度，並均諭知如易科罰金，以新臺幣1
      千元折算1日確定；其所犯重利、偽造文書、恐嚇等罪（
      共計29罪），由本院以99年度聲字第2953號裁定合併定應
      執行有期徒刑6年6月，經整體適用有利於受刑人之修正前
      刑法第41條第1項前段規定，諭知如易科罰金，以銀元3百
      元即新臺幣9百元確定，此有受刑人之全國前案紀錄表及
      本院99年度聲字第2953號裁定查詢列印本可稽。經核本件
      受刑人所應執行之刑罰長達6年6月，已非短期自由刑。而
      細繹本院99年度上易字第526號判決書之記載，本件受刑
      人犯重利等罪之模式為受刑人分別與蘇進加、朱豐隆、余
      忠霖及穆志平等人在桃園、彰化、臺北等地籌組高利貸及
      暴力討債集團，皆由受刑人出資並擔任主要負責人，以在
      中國時報、自由時報、蘋果日報刊登，或以夾報方式刊登
      借款小廣告或以發送簡訊借款廣告，並以如下經營方式吸
      引不特定人前來借款：
（１）受刑人推由蘇進加於94年間擔任桃園地區負責人，成立「
      陽信融資公司」，租用桃園縣蘆竹鄉○○○路19號Ｅ棟3樓
      為辦公處所，負責審核借款人資料、決定借貸條件、帳務
      處理等事務，該公司承辦人對外自稱「王智鴻」、「王先
      生」、「王仔」，並自95年12月間起以月薪新臺幣3萬元
      雇用黃子毅（綽號拉希），負責放款業務，自96年5月間
      起雇用許主其，負責換票、放款業務，自96年3月中旬起
      雇用柯文祥，負責換票、放款業務，自96年8月間起雇用
      吳宗殷，負責發送簡訊借貸廣告業務，自96年8月間起雇
      用孫建彬，負責發送簡訊借貸廣告、收款業務，共同經營
      地下錢莊。
（２）受刑人再推由余忠霖於94年、95年間擔任彰化地區負責人
      ，成立「好朋友放款公司」，租用彰化縣花壇鄉○○路36
      0號為辦公處所，負責審核借款人資料、決定借貸條件等
      ，該公司承辦人對外自稱「蔡先生」，並自95年年初起雇
      用謝承剛，負責該營業據點之財務，於95年8月間起雇用
      葉昭宏，負責放款、收款業務，自96年4月間起雇用劉謙
      憲，負責放款、收款業務，自96年6月間起雇用蘇俊華，
      負責放款、收款業務，共同經營地下錢莊。
（３）受刑人復推由朱豐隆、穆志平於94年年初間擔任臺北地區
      負責人，成立「玖泰融資公司」，以臺北縣蘆洲市○○街
      143之2號5樓作為辦公處所，穆志平負責公司營運、帳務
      處理，朱豐隆負責放款業務，該公司承辦人對外自稱「王
      世仁」、「王仔」，自96年6月間起雇用陳啟銘，負責接
      電話及作帳業務，自96年8月間起雇用傅景暉，負責傳簡
      訊、接電話、領錢等業務，共同經營地下錢莊。
（４）若有借款人無力還款或未按時繳息，受刑人與蘇進加、朱
      豐隆、穆志平、黃子毅等人即共同基於恐嚇之犯意聯絡，
      於95年4月15日後之某日，在不詳地點，由朱豐隆以電話
      向借款人連淑娟恐嚇稱：「如不立即還款，就要帶人到你
      家找你」、「我會找兄弟去你家找你」等語，致連淑娟心
      生畏懼，足生損害於其生命、身體、自由、財產之安全。
      而受刑人又另與蘇進加、黃子毅，使用行動電話，於96年
      4月27日下午，由黃子毅以傳簡訊方式，向借款人林鐿
      恐嚇稱：「林小姐再不聯絡，就採取更激烈的方式」等語
      ，致林鐿心生畏懼，足生損害於其生命、身體、自由、
      財產之安全。謝嘉賢再與蘇進加、黃子毅，於95年7月底
      後之某日，由黃子毅以電話向借款人邱梅鳳恐嚇稱：「若
      你不出面，就要讓你斷手斷腳」、「要擄走你小孩」等語
      ，致邱梅鳳心生畏懼，足生損害於其生命、身體、自由之
      安全。
（三）觀諸上述受刑人犯罪模式，受刑人自為重利犯罪集團出資
      者並擔任主要負責人，居於主謀者地位，相較於共犯蘇進
      加、朱豐隆、蘇建彬等人各僅分擔實行其各自所屬部分之
      犯罪行為，當具有更高之犯罪惡性。而查蘇進加於本案所
      犯恐嚇罪，經本院99年度上易字第526號判決判處有期徒
      刑6月，減為有期徒刑3月，如易科罰金，均以新臺幣1千
      元折算1日確定；重利罪部分．計有8罪，經臺灣桃園地方
      法院97年度易字第84號判決分別處有期徒刑6月，如易科
      罰金，以新臺幣1千元折算1日；有期徒刑5月，如易科罰
      金，以新臺幣1千元折算1日；有期徒刑5月，減處為有期
      徒刑2月又15日，如易科罰金，均以銀元3百元即新臺幣9
      百元折算1日；有期徒刑2月，如易科罰金，以新臺幣1千
      元折算1日（共2罪）；有期徒刑2月，減為有期徒刑1月，
      如易科罰金，均以新臺幣1千元折算1日（共2罪）；有期
      徒刑3月，減為有期徒刑1月15日，如易科罰金，均以新臺
      幣1千元折算1日確定，嗣經本院99年聲字2954號裁定定應
      執行有期徒刑1年10月，整體適用有利於蘇進加之修正前
      刑法第41條第1項前段規定，諭知如易科罰金以銀元3百元
      即新臺幣9百元折算1日確定。至朱豐隆於本案犯恐嚇危害
      安全罪，經本院99年度上易字第526號判決判處有期徒刑5
      月，減為有期徒刑2月又15日，如易科罰金，以銀元3百元
      即新臺幣9百折算1日；重利罪共計8罪，經臺灣桃園地方
      法院97年度易字第84號判決各處有期徒刑7月，減為有期
      徒刑3月又15日，如易科罰金，均以銀元3百元即新臺幣9
      百元折算1日；有期徒刑6月，如易科罰金，以新臺幣1千
      元折算1日；有期徒刑5月，減為有期徒刑2月又15日，如
      易科罰金，均以新臺幣1千元折算1日；有期徒刑3月，減
      為有期徒刑1月又15日，如易科罰金，均以新臺幣1千元折
      算1日；有期徒刑2月，減為有期徒刑1月，如易科罰金，
      均以新臺幣1千元折算1日；有期徒刑6月，如易科罰金，
      以新臺幣1千元折算1日；有期徒刑3月，如易科罰金，以
      新臺幣1千元折算1日；有期徒刑4月，如易科罰金，以新
      臺幣1千元折算1日，嗣經本院99年聲字第2972號裁定定應
      執行有期徒刑2年1月，整體適用有利於朱豐隆之修正前刑
      法第41條第1項前段規定，諭知如易科罰金，以銀元3百元
      即新臺幣9百元折算1日，此有其等前案紀錄表及本院99年
      聲字第2954號、第2972號裁定查詢列印本可憑。是以，本
      件受刑人無論就其犯罪情節或所應執行之刑度而言，均明
      顯重於蘇進加、朱豐隆、孫建彬等人。受刑人徒憑己意陳
      稱其犯罪手段、犯罪次數及惡性與朱豐隆、蘇進加及孫建
      彬大致相同，自認其惡性程度低於蘇進加、朱豐隆及孫建
      彬等人，主張應依平等原則准許受刑人比照蘇進加、朱豐
      隆、孫建彬等人，許以易科罰金云云，顯屬無據。
（四）再者，刑法第41條但書固未針對犯數次重利罪即不得易科
      罰金為特別規定，但其法文明定「但易科罰金，難收矯正
      之效或難以維持法秩序者，不在此限。」易言之，若有非
      令受刑人入監執行，否則無從達到刑罰矯正效果及維持法
      律秩序之情形時，即無容許受刑人以易科罰金方式為易刑
      處分之餘地。徵諸受刑人前於84年間即曾因犯重利等罪，
      經法院判處有期徒刑6月確定案，受刑人竟未到案接受執
      行，為臺灣臺南地方法院檢察署發布通緝，至92年8月18
      日始因行刑權時效消滅而撤銷通緝，已如前所述。其有蓄
      意逃避國家刑罰制裁之紀錄，又不知悔改，屢犯重利罪，
      以臺灣桃園地方法院97年度易字第84號乙案而言，其前後
      犯罪次數高達24件，又夥同共犯以恐嚇方式進行債務催討
      ，其中復有借款人謝鴻欽因不堪負擔，於95年8月1日離家
      ，後於95年8月5日在臺北縣瑞芳鎮○○路○段117號對面停
      車場燒炭自殺身亡（見臺灣桃園地方法院97年度易字第84
      號判決事實欄第8項），受刑人之犯罪嚴重影響借款人之
      人身與財產安全及社會秩序，檢察官認受刑人非入監執行
      ，顯難收矯正之效或維持法律秩序，於法自無不合，受刑
      人以刑法第41條但書未針對犯數次重利罪即不得易科罰金
      為特別之規定，主張應許其易科罰金，洵屬無據。至受刑
      人之人身自由及工作因入監執行而受限制，乃為國家刑罰
      權行使之必然結果，受刑人謂其有正當職業，為家庭經濟
      來源及受刑人誠意遵期繳納全額罰金、願意捐獻30萬元公
      益金、投身公益活動云云，請求准許易科罰金，亦無可採
      。
四、綜上所述，本件執行檢察官已就個案具體情形，考量受刑人
    為高利貸及暴力討債集團出資者及主要負責人，被害者眾多
    ，並審酌受刑人所犯各罪之具體情節及受刑人應執行之有期
    徒刑長達6年6月等情，認如不發監執行所宣告之刑，難以收
    矯正之效或難以維持法秩序，乃否准受刑人之易科罰金聲請
    ，經核檢察官之指揮執行權限行使，並無不當，受刑人之聲
    明異議，為無理由，應予駁回。
據上論斷，應依刑事訴訟法第486 條，裁定如主文。
中    華    民    國    100   年    1     月    31    日
                 刑事第二十四庭  審判長法  官  李錦樑
                                       法  官  朱瑞娟
                                       法  官  陳恆寬
以上正本證明與原本無異。
如不服本裁定，應於收受送達後五日內向本院提出抗告狀。
                                       書記官  黃家麟
中    華    民    國   100    年    2     月    8     日